【裁判字號】    95,訴,138
【裁判日期】    951222
【裁判案由】    請求塗銷所有權移轉登記
【裁判全文】
臺灣屏東地方法院民事判決               95年度訴字第138號
原      告  乙○○
被      告  甲○○
                        1號之.
被      告  丙○○○
                        號
上列當事人間請求塗銷所有權移轉登記事件，本院於民國95年12
月4 日言詞辯論終結，判決如下：
    主  文
原告之訴駁回。
訴訟費用由原告負擔。
    事實及理由
壹、程序部分：
    按訴狀送達後，原告不得將原訴變更或追加他訴。但訴訟進
    行中，於某法律關係之成立與否有爭執，而其裁判應以該法
    律關係為據，並求對於被告確定其法律關係之判決者，不在
    此限，民事訴訟法第255 條第1 項第6 款定有明文。原告起
    訴主張坐落屏東縣里港鄉○○段283 地號土地及門牌號碼屏
    東縣里港鄉文昌巷12號建物（下稱系爭房地）原為原告所有
    ，於民國80年4 月25日借用被告丙○○○名義，以買賣為原
    因將系爭房屋辦理移轉登記予被告丙○○○，嗣被告丙○○
    ○未告知原告，與被告甲○○通謀虛偽意思表示將前開房地
    復以買賣為原因，移轉登記與被告甲○○，原告於終止與被
    告丙○○○間借名契約後，代位請求被告甲○○應將系爭房
    地所有權移轉登記塗銷，被告黃甲○○應將系爭房屋辦理所
    有權移轉登記予原告，嗣於本件審理中追加確認被告間就系
    爭房地買賣關係不存在，經核與前開規定相符，應予准許。
貳、實體部分：
一、原告起訴主張：
  (一)系爭房地原為原告所有，於80年4 月25日，原告將上開房地
    之所有權，以買賣為原因移轉登記予被告丙○○○名下，但
    原告與被告丙○○○間實無買賣關係存在，僅係借用被告丙
    ○○○名義為所有權移轉登記，本得隨時終止借用關係，並
    請求被告丙○○○將上開不動產所有權辦理過戶移轉登記為
    原告所有。詎被告丙○○○為損害原告權益，竟與被告甲○
    ○通謀虛偽意思表示，由被告丙○○○將系爭房地以不實之
    買賣原因移轉登記與被告甲○○，致原告權益受損至鉅，被
    告間買賣行為依民法第87條第1 項之規定為無效。
  (二)又被告丙○○○怠於對被告甲○○行使撤銷買賣登記，依民
    法第242 條及第244 條第1 項之規定，原告得代位被告丙○
    ○○行使塗銷其與被告甲○○就系爭房地所有權買賣之移轉
    登記，並以本起訴狀繕本送達被告丙○○○作終止借用其名
    義所為系爭房地之登記，並依民法第242 條規定，代位被告
    丙○○○請求被告甲○○將80年9 月25日以買賣為原因所為
    之所有權移轉登記塗銷，於塗銷登記後，被告丙○○○應將
    系爭房地辦理移轉登記與原告等語。並於本院聲明：1.確認
    被告就系爭土地及建物於80年9 月24日所為之買賣關係不存
    在。2.被告甲○○應將屏東縣里港地政事務所80年9 月24日
    收件、文號：屏里字第5807號就系爭土地及建物以買賣為原
    因，所為之所有權移轉登記應予塗銷，並由被告丙○○○辦
    理所有權移轉登記予原告。
二、被告則以：
  (一)原告與被告甲○○係夫妻關係，原告從事建築工程與被告甲
    ○○曾共同打拼事業，因80年初借用他人牌照承攬工程，為
    財稅規劃，避免風險，才將系爭房地登記於被告丙○○○名
    下。嗣因丙○○○怕受到牽連，才又要求原告與被告甲○○
    更名登記回去，原告與被告甲○○商量後，因認夫妻同財，
    又共同經營事業，為慰勞被告甲○○辛苦，贈與被告甲○○
    並登記在其名下，並非被告2 人私相授受，否則為何原告陸
    續將農會借款180 萬元清償完畢，並塗銷抵押權登記，又於
    84年8 月3 日及89年5 月3 日陸續向彰化銀行借款並設定最
    高限額抵押權。原告僅因90年後經濟不景氣，情緒不穩定，
    常毆打被告，使被告心生恐懼，終致將被告甲○○趕出門，
    夫妻失和，才起訴欲將系爭房地奪回，否則夫妻同財共居10
    餘年，原告豈有不知之理？
  (二)又依民法親屬施行法第6 條之1 規定，86年9 月27日起，以
    妻名義登記之不動產，其所有權屬妻所有，又夫妻於74年6
    月5 日民法親屬編修正後，於婚姻關係存續中取得之不動產
    ，縱由夫出資而登記為妻之名義，夫亦不得主張該不動產仍
    屬夫所有，原告與被告甲○○於69年結婚，系爭房地於婚姻
    關係存續中登記為被告甲○○名下即屬被告甲○○所有，原
    告之請求亦無理由等語，資為抗辯。並於本院聲明：原告之
    訴駁回。
三、按確認法律關係之訴，非原告有即受確認判決之法律上利益
    者，不得提起之，民事訴訟法第247 條第1 項定有明文。所
    謂即受確認判決之法律上利益，係指法律關係之存否不明確
    ，原告主觀上認其法律上之地位有不安之狀態存在。且此種
    不安之狀態，能以確認判決將之除去者而言。茲原告主張被
    告間就系爭土地所為之買賣行為係屬通謀虛偽意思表示無效
    請求確認二人間就系爭房地買賣關係不存在，而被告甲○○
    及丙○○○對於二人間就系爭房地於80年9 月24日以買賣為
    原因所為之移轉登記為假買賣，並不爭執，僅抗辯該移轉登
    記行為為原告所同意，並將前開房地贈與被告甲○○，則原
    告請求確認被告間就系爭土地買賣關係存否之法律關係，兩
    造並無歧異，則原告提起確認被告間就系爭房地買賣關係不
    存在訴訟，即無受確認判決之法律上利益，應予駁回。
四、兩造對於系爭房地原為原告所有，於80年4 月24日，經由原
    告及被告丙○○○同意，借用被告丙○○○名義將系爭房地
    以買賣為原因，辦理移轉登記與被告丙○○○。嗣於同年9
    月24日，被告丙○○○復以買賣為原因，辦理移轉登記與被
    告甲○○之事實不爭執。是本件本院所應審究者為：(一)原告
    與被告丙○○○間之借名登記效力為何？(二)被告丙○○○將
    系爭房地辦理過戶移轉登記被告甲○○是否為原告知悉且同
    意？(三)前開借名契約是否業經終止？經查：
  (一)有關原告與被告丙○○○間之借名登記效力部分：
    原告主張系爭房地原為原告所有，於80年4 月24日借用被告
    丙○○○名義以買賣為原因登記在被告丙○○○名下，該買
    賣行為應屬通謀虛偽意思表示，無效，惟隱藏借名登記無名
    契約，而法律並無禁止所有人借用他人名義登記之強制規定
    ，該借名行為即非脫法行為，應屬合法有效。
  (二)有關被告丙○○○將系爭房地辦理過戶移轉登記被告甲○○
    是否為原告知悉且同意部分：
  1.原告於72年間經由拍賣取得系爭土地，並登記為原告所有，
    於79年6 月27日以原告為債務人兼義務人設定最高限額240
    萬元抵押權與屏東縣里港鄉農會，於80年4 月24日借用被告
    丙○○○名義以買賣為原因登記被告丙○○○所有，復於80
    年9 月24日以買賣為原因，由被告丙○○○將系爭房地登記
    與被告甲○○，前開抵押權設定於80年10月18日債務人兼義
    務人由原告變更為被告甲○○之事實，有土地及建物登記簿
    影本（見本院卷第92頁至104 頁）在卷可稽。
  2.又本院向屏東縣里港鄉農會函查有關前開抵押權內容變更情
    形，經該農會函覆本院：有關前開抵押權資料已滅失，無法
    得知當時情形，惟在正常情形下，如要變更抵押權義務人，
    原義務人和變更後的義務人須簽訂一份同意變更義務人的契
    約書，待雙方蓋完章後，代書會把此份契約書送到本會，再
    由本會蓋章同意變更，故一般情形下變更權利義務人需三方
    同意，有本院公務電話紀錄可茲為憑。而抵押權設定有關義
    務人欄依法應登載為土地所有權人，則原告於系爭房地所設
    定前開抵押權內容有關義務人兼債務人由原告變更為被告甲
    ○○時，即知系爭房地所有權登記名義人已由被告丙○○○
    變更為甲○○，參以系爭房地於84年8 月2 日由被告甲○○
    為義務人兼債務人向彰化商業銀行屏東分行設定最高限額43
    2 萬元抵押權借款，並以原告為連帶保證人之事實，亦有彰
    化商業銀行屏東分行95年7 月11日彰屏字第1588號函（見本
    院卷第70頁）附卷可按，且原告亦於本院表示當時原告與被
    告甲○○感情尚未生變，仍居住在一起以觀，足見系爭房地
    由被告丙○○○於80年9 月24日移轉登記與被告甲○○時，
    為原告所知悉且同意。被告辯稱並不知悉系爭房地已移轉登
    記與被告甲○○及未擔任被告甲○○向彰化銀行屏東分行借
    款之連帶保證人乙節，尚無足採。
  (三)有關前開借名契約是否業經終止部分：
  1.原告原借用被告丙○○○名義將系爭房地登記為被告丙○○
    ○所有，嗣經兩造同意將系爭房地由被告丙○○○移轉所有
    登記與被告甲○○，應認斯時原告與被告丙○○○間之借名
    契約業經合意終止，並由被告丙○○○返還系爭房地予原告
    指定之被告甲○○。另原告主張系爭房地原登記在原告名下
    ，因被告甲○○恐原告因交友不慎遭受詐騙，乃將系爭房地
    借用被告丙○○○名義登記，被告則辯稱係因原告從事建築
    工程，為避免他人執行財產，乃借用被告丙○○○名義登記
    ，兩造雖就借名登記原因所述不同，惟其最終目的在於避免
    系爭房地因登記在原告名下遭致不必要之風險，而被告丙○
    ○○返還借用其名義登記系爭房屋並辦理移轉登記與被告甲
    ○○，前後僅約5 個月，被告丙○○○依原告指定將系爭房
    屋移轉登記與甲○○，未直接將系爭房地移轉登記予原告，
    足見兩造當時認前開風險仍然存在，則原告同意將系爭房地
    另移轉登記與被告甲○○，二人間法律關係，仍屬借名契約
    應堪認定。
  2.原告與被告丙○○○間借名契約於被告丙○○○將系爭房地
    依原告指示登記與被告甲○○時即以合意終止，原告於本件
    訴訟中復行終止與被告丙○○○間前開借名契約，並主張對
    於被告丙○○○對於原告負有將系爭房地辦理移轉登記返還
    原告之義務，並代位被告丙○○○請求被告甲○○塗消系爭
    房屋所有權移轉登記，由被告丙○○○將系爭房地辦理所有
    權移轉登記與原告，尚屬無據。
五、綜上所陳，原告於80年4 月24日借用被告丙○○○名義，將
    系爭房地辦理移轉登記與被告丙○○○，嗣前開二人合意終
    止二人借名契約，另由原告借用被告甲○○名義，由被告丙
    ○○○將系爭房地辦理移轉登記與原告所指定之被告甲○○
    ，原告與被告丙○○○間借名契約即因兩造合意終止而消滅
    ，並已返還系爭房地與原告經其受領完畢，原告對於被告丙
    ○○○已無返還系爭房地請求權，原告復以起訴狀為終止前
    開借名契約，代位被告丙○○○請求被告甲○○塗銷系爭房
    屋所有權移轉登記，並請求被告丙○○○將系爭房地辦理所
    有權移轉登記予原告，即無理由，應予駁回。
六、本件事證已臻明確，兩造其餘攻擊防禦方法及所提證據，經
    核於判決結果不生影響，爰不一一論述，併此敘明。
據上論結，本件原告之訴為無理由，依民事訴訟法第78條，判決
如主文。
中    華    民    國    95    年    12    月    22    日
                  民事第一庭    審判長法  官  徐美麗
                                      法  官  葉力旗
                                      法  官  邱玉汝
正本係照原本作成。
如不服本判決，應於收受送達後20日內向本院提出上訴書狀，其
未表明上訴理由者，應於提出上訴後20日內向本院補提理由書狀
（均須按他造當事人之人數附繕本）。
中    華    民    國    95    年    12    月    25    日
                                      書記官  魏慧夷


司法院資訊處製作；財團法人民間司法改革基金會備份。
